臺灣高等法院刑事判決　　　　　　　　　　　　　　九十年度上訴字第三三二二號
　　上　訴　人
　　即 自訴 人　丙○○
　　被　　　告　乙○○
右上訴人因自訴被告偽造文書案件，不服臺灣士林地方法院九十年度自字第一三八號
，中華民國九十年八月八日第一審判決，提起上訴，本院判決如左：
    主  文
上訴駁回。
    理  由
一、自訴意旨略以：(一)緣自訴人丙○○於民國（以下同）八十五年間，因手頭拮據，
    擬以自訴人所有座落台北縣三峽鎮○○段一七二地號土地持分一六八零分之三十
    二乙筆向被告乙○○抵押貸款，被告乙○○同意後即要求自訴人攜帶土地所有權
    狀正本、印鑑證明、戶籍謄本、及印鑑章乙枚，於八十五年六月十日，至台北市
    北投區○○街二三八號二樓甲○○代書事務所當場交付被告，被告表示自訴人所
    交付之土地所有權狀等書類仍需由代書查證屬實後，才能進一步協商借款事宜，
    雙方並約定三日後在代書事務所見面，屆時再決定是否貸款。(二)不料自訴人因犯
    案，隔天（即八十五年六月十一日）上午十時左右被警方逮捕歸案，故借貸關係
    並未成立。服刑期間自訴人曾託兄長向被告索回自訴人所交付予被告之土地所有
    權狀、印鑑章、印鑑證明、戶籍謄本等書類，惟其僅將印鑑章交還，餘皆由其扣
    留，八十九年三月十日自訴人假釋出獄後，向地政事務所調閱資料，始知被告在
    借貸關係未成立，且未經自訴人同意，竟擅自前往台北縣樹林地政事務所辦理虛
    偽不實之抵押權設定登記，雖經自訴人多次告知被告要求其撤銷不實之抵押權
    設定，及返還自訴人所交付之土地所有權狀正本，唯其竟相應不理，且放話要脅
    自訴人，需拿錢來擺平。(三)被告在無借貸事實下，擅自前往地政機關辦理虛偽不
    實之抵押權設定登記，其行為已該當刑法第二百十四條使公務人員登載不實罪，
    又被告未經自訴人同意擅自盜用自訴人之印鑑章在其擅自制作虛偽不實之抵押權
    設定契約書上，亦有涉犯刑法第二百十六條、第二百十條之行使偽造私文書罪嫌
    。
二、自訴人丙○○並不諱言因急需用錢，故而有將上開土地欲辦理抵押權設定之文件
    及印章交給被告乙○○，然後共赴代書事務所之事實，惟據陳稱：伊僅同意將案
    爭土地相關文件交給代書查證，並約定三日後在代書事務所見面，屆時再由被告
    決定是否貸款，伊尚未同意設定，翌日即另案遭通緝被捕入獄，雙方尚無借貸之
    合意，自無同意辦理抵押權之授權；並質疑：伊所有之印章於六月十日交給代書
    甲○○後並未索回，翌日即因案入獄，被告提出之本票係在伊不知情下擅自用印
    ；雙方並無利息約定，且五、六年來被告不曾催討本息；代書是否檢附有伊所出
    具之「委託書」，可釐清自訴人是否真有「授權」辦理抵押權設定登記；土地登
    記申請書記載原因發生日期及委託日期為八十五年六月十一日，送件登記日期為
    十二日，非十一日，但該（十一）日伊即因案入獄，如何能在場過目蓋妥印鑑章
    ？被告乙○○則堅決否認有何被訴之犯行，辯稱：伊原本不認識自訴人，當初自
    訴人與鄭金龍找伊說要抵押借款，自訴人將證件等交付後三人一起將所有證件帶
    到代書處辦理委託，後自訴人稱其急需要錢，要一次交付三十萬元，因一時沒那
    麼多，當晚先給付自訴人十萬元，自訴人交待鄭金龍若他不能來，後續動作交由
    鄭全權處理，之後伊又交付二十萬元給鄭金龍等語，並提出本票影本及同意書各
    一件為證（見本院卷第二八頁、第一○六頁）。
三、經查：
（一）自訴人所有之上開土地確有於八十五年六月十日委由代書甲○○製作土地登記
      申請書、土地抵押權設定契約書等文書，並檢同戶籍謄本及丙○○之印鑑證明
      等文件，據以及理最高限額三十六萬元之抵押權設定登記給被告乙○○等情（
      原因發生日期載為八十五年六月十一日，送件日期為同月十二日），此不惟有
      卷附之上開申請書、契約書等件可憑（見原審卷第六至十四頁），並迭經證人
      甲○○於：
  (1) 原審證稱：「他們共同到事務所，證件是由被告手中交給我的，有土地所有權
     狀、印鑑證明、戶籍謄本、及印鑑章等，我當天有幫他們做抵押權設定契約書
     ，是他們委託我的，當天也有蓋印鑑章，他們都有在場，契約書雙方都有過目
     ，我做了二份契約書，先留在事務所，他們六月十日來的當天就委託我辦理抵
     押權設定，我是隔天才去做的；而契約書一般是先記載借款多少、利息多少等
     事項；設定前我有問他們錢是否交付，被告告訴我她還沒有交付，自訴人是否
     有收到錢，我不知道；他們辦理的是最高限額抵押權，辦好後他們才付錢」（
     見原審卷第二三、二四、二五頁）；
  (2) 本院結證：「：，當時他們就講說要設定抵押權，抵押文件是當天就做好，有
     交給他們過目，看完後才蓋印鑑章，印章當日就交還他們」、「自訴人說當天
     在事務所沒有蓋什麼書類、印章也放在事務所並不實在，：」、「土地登記申
     請書是我製作，製作日期是當（十）日下午，他們是當天下午三、四點到事務
     所，申請書等文件是當日下午幫他們作完成，因為已經是下午，當日無法送件
     ，而且還要去閱覽產權證明，所以原因發生日期就填載十一日。早期還未電腦
     化，閱覽產權最快要四個鐘頭，所以我在閱覽產權完之後，六月十二日才向地
     政所送件」、「（在原審稱有向被告說地政所查產權設定需要三天才能回覆）
     是指閱覽產權估計要一天，送案件到地政所要一天，辦妥登記領件也要一天。
     是三天才能將整個案件辦好，不是指閱覽產權登記要三天。我是十一日才去閱
     覽」、「申請書最後一行就有記載有委託某某人辦理的字樣，只要蓋上當事人
     印章就具有委任關係，不必再出具委託書。是地政所規定簡化格式」（見本院
     卷第五五頁、第一○○頁至一○二頁），等各語綦詳。
（二）卷附被告提出之同意書（見本院卷第一○六頁），內載：「茲提供土地坐落台
      北縣三峽鎮○○段一七二地號土地持分一六八零分之三十二，向乙○○抵押借
      款，並同意該土地所有權狀正本（書狀字號：略）交由乙○○女士保管（借款
      額新台幣三十萬元正還清時交付丙○○領回）」。該同意書製作經過，則據證
      人甲○○結稱：「同意書在事務所由我寫的，是他們二人（即兩造）口頭交待
      我寫的。內容由我妹妹起稿，我繕寫。寫完之後，在辦好抵押權設定領完件之
      後，被告來領件時我交給被告。我寫完內容之後，將同意書交給被告，因為我
      沒有看到他們交付款項，所以只能交付空白（即指尚未蓋章之意）同意書。交
      同意書之後，同意書上的章是何人蓋的，我不清楚。但我可確定同意書內容是
      兩造共同意思」（見本院卷第一○三頁）。
（三）至於自訴人指其僅同意代書查證上開土地有無價值，與被告相約三日後再到代
      書事務所見面決定是否貸款辦理抵押設定乙節，本院就此訊問證人甲○○，據
      其證稱：「本件是私人設定，比較慎重。我建議等好號抵押權設定之後再撥款
      ，至於他們如何交付，有無約定三日後再到事務所來，我不清楚。我確定他們
      到事務所，確實有合意要抵押設定借款，：」（見本院卷第一○一頁）。
（四）茲綜合代書甲○○上開證言及被勘酌告所提出之同意書內容，可知兩造於八十
      五年六月十日確實有到代書事務所（此亦為兩造所是承），當日即有委託甲○○代辦本件抵押權設定之合意，且該辦理抵押權設定所需之證件，亦當於日即
      交由甲○○收訖，並由甲○○在同一天即代理擬妥抵押權設定契約書等文件，
      經雙方在場過目後蓋妥印鑑章於抵押文件等情不虛。甲○○並已說明何以土地
      登記申請書記載原因發生日期及委託日期為六月十一日，及其於六月十二日送
      件辦理登記之原因、兩造委任其辦理設定之「授權」書面依據。查產權閱覽事
      關抵押權人債權得否滿足擔保之利益，代書依兩造之合意，於六月十日當天先
      製作完成抵押設定相關文件，再於翌日閱覽產權擔保無虞後，據以送件辦理登
      記，凡此均屬代書依委任契約經辦過程，核諸經驗法則並無違背情理之處。自
      訴人固於翌（十一）日即因案被捕入獄，但代書甲○○係基於兩造於六月十日
      所為設定抵押登記之合意辦理，殊難執此即謂契約書填載原因發生及委託日期
      為六月十一日，及於六月十二日送件登記有何不法。自訴人指其於六月十日當
      天並無設定抵押之意，僅止於請代書查證產權，約定三日後再到事務所決定是
      否設定借款云云，果真如此，則自訴人祇須告知代書所擬欲設定貸款之土地地
      號即可處理，自訴人又何須將「土地所有權狀、印鑑證明、戶籍謄本、印鑑章
      」等設定抵押權登記所必備之資料先交由被告，然後兩造再共赴代書事務所將
      之交付代書甲○○收訖？自訴人所稱上情已嫌乏據，又與代書證稱情節不符，
      衡情應以代書甲○○所供兩造於六月十日當天即已合意設定，為屬可採。
（五）查系爭土地抵押權設定登記所擔保之權利為「最高限額抵押權新台幣三十六萬
      元」，實務上均認此種最高限額抵押權設定時原不必已有債權之存在。證人甲○○證稱：「因為設定抵押時，尚未交付款項，所以以最高限額抵押來設定」
      （見本院卷第五六頁）。故兩造有無此抵押權設定之合意，與被告已否交付借
      款，係屬異事，應分別以觀。被告陳稱於六月十日即給付自訴人十萬元，餘二
      十萬元則交給與自訴人同來向其借款之鄭金龍（鄭金龍確有此人，為兩造所不
      爭，但均稱鄭君已去世），並提出本票一紙為憑。自訴人則否認有收受到上開
      款項，並指本票發票人欄，及前揭同意書其上之印文皆係被告事後所蓋。雖被
      告及代書甲○○就關於自訴人前開印鑑章，究竟係於六月十日經代書蓋訖抵押
      設定文件當時，抑或辦妥設定被告到事務所領件（他項權利證明書等）時，交
      給被告之陳述前後略有不一，惟此僅涉及上開本票、同意書上自訴人之印文係
      何時蓋用之爭執而已。如前述，無論就上開同意書之內容，或如甲○○迭次不
      移之證言，均直指兩造於六月十日共赴其事務所時即有就系爭土地設定（最高
      限額）抵押權之合意，則被告就此委請代書製作相關抵押文件，據以向主管之
      地政事務所辦理抵押權設定登記，即無虛偽不實。至於系爭抵押權誤定登記所
      擔保之債權，即兩造所爭執之三十萬元，借款人之自訴人究竟有無收受，乃屬
      民事糾葛，另鄭金龍究竟於六月十日有無陪同兩造到代書事務所，兩造及代書
      甲○○之說詞容有不同，要均不礙於兩造確有抵押設定合意之認定。又自訴人
      另指茍有借款，何以無約定利息之私契？何以事過多年，被告均未求償實行抵
      押權？然查，卷附抵押權設定契約書已載明關於利息、遲延利息、違約金及清
      償日期之約定，此項約定即有債權契約之性質（即自訴人所稱之私契），後者
      乃抵押權人是否實行其權利之問題，無由抵押人之自訴人置喙餘地。自訴人執
      以否認有本件抵押權設定之意，尚屬無稽。
四、綜上所述，被告所為尚與刑法所規範之使公務員登載不實、（行使）偽造私文書
    等罪責不該當，此外，又無其他積極證據可以認定被告有如自訴意旨所指之犯行
    ，被告犯罪即屬不能證明，原審因而為其無罪之諭知，並無不合。上訴意旨猶執
    己見，據以指摘原判決不當，為無理由，已詳如前述，應予駁回。
據上論斷，應依刑事訴訟法第三百六十八條，判決如主文。
中      華      民      國    九十一    年      一      月    二十四    日
                              臺灣高等法院刑事第二十三庭
                                  審判長法  官  黃  瑞  華
                                        法  官  宋      祺
                                        法  官  吳      燦
右正本證明與原本無異。
如不服本判決應於收受送達後十日內向本院提出上訴書狀，其未敘述上訴之理由者並
得於提起上訴後十日內向本院補提理由書（均須按他造當事人之人數附繕本）。
                    書記官  陳  靜  姿
中      華      民      國    九十一    年      一      月    二十四    日
